臺灣板橋地方法院民事判決　　　　　　　94年度家訴字第60號
原　　　告　台新國際商業銀行股份有限公司
法定代理人　戊○
訴訟代理人　乙○○
　　　　　　甲○○
被　　　告　己○○
　　　　　　丁○○
上列當事人間請求確認繼承權存在事件，本院於中華民國94年10
月26 日言詞辯論終結，判決如左：
    主    文
確認被告己○○、丁○○對蔡洪昧之遺產繼承權存在。
訴訟費用由被告負擔。
    事實及理由
一、本件被告經合法通知，未於最後言詞辯論期日到場，核無民
    事訴訟法第386條所列各款情形，爰依原告之聲請，由其一
    造辯論而為判決。
二、原告主張：
(一)緣案外人蔡敏源於民國87年11月20日向原告貸款新台幣（下
    同）80萬元正，於90年7月21日逾繳，後原告發現蔡敏源於
    90年1月23日死亡，被告己○○、丁○○分別為蔡敏源之子
    女，為蔡敏源之繼承人，但被告二人於90年3月12日拋棄對
    蔡敏源遺產之繼承權，故依民法第1138條之規定由蔡敏源之
    父母即父丙○○、母蔡洪昧繼承，嗣蔡洪昧又於90年4月15
    日死亡，其過世之後當由其子庚○○繼承，及由其孫己○○
    、丁○○代位蔡敏源繼承，原告並於92年12月31日向鈞院查
    詢被告等是否對蔡洪昧之遺產拋棄繼承，於93年4月29日覆
    稱無人對蔡洪昧之遺產拋棄繼承，故原告於93年5月20日以
    丙○○、庚○○、己○○、丁○○為債務人聲請核發支付命
    令，93年5月20日以丙○○、庚○○、己○○、丁○○為相
    對人聲請核發拍賣抵押物裁定，並於取得拍賣抵押物裁定之
    後（鈞院93年度拍字第1008號裁定），於93年8月11日向鈞
    院民事執行處提起強制執行蔡敏源所有供原告設定抵押權之
    擔保物（鈞院93年度執壽字第27158號執行案件），程序於
    94年1月底已進行至代辦繼承之階段，且已辦畢，被告等卻
    於94年2月15日陳報法院其等已於93年11月23日拋棄對蔡洪
    昧遺產之繼承權，執行法院為求慎重，暫停執行拍賣程序。
(二)經原告調閱93年度繼字第1802號拋棄繼承案卷，查知被告等
    向法院表示渠等於93年11月中旬方知其祖母蔡洪昧過世，故
    於93年11月23日拋棄繼承。惟查：
(１)蔡敏源生前於86年3月24日與其妻辛○○離婚，約定蔡敏源
    對被告等有監護權，故被告等乃是與其父親同居生活，並共
    住於台北縣鶯歌鎮○○○街20號5樓，而其祖父母丙○○、
    蔡洪昧則住於台北縣鶯歌鎮○○路○段29巷16號6樓，所有
    相關父系親屬皆居住在鶯歌地區，顯示與父系親屬關係緊密
    ，其祖母於90年4月15 日過世卻至93年11月中旬方知，顯有
    違常理。
(２)蔡敏源生前對原告負有債務，是以蔡敏源於90年1月23日過
    世之後，被告等於90年3月12日即拋棄對蔡敏源遺產之繼承
    ，而蔡洪昧則於同年4月15日過世，蔡洪昧與蔡敏源過世之
    時間僅隔3個月不到，若說被告等僅知蔡敏源過世之事而不
    知蔡洪昧過世之事，實令人難以置信，而據93年度繼字第
    1802號拋棄繼承案件之筆錄，法官詢問被告己○○是否收受
    原告所發之支付命令且是否異議，被告承認，法官再詢及那
    你們應該於93年7月5日即知原告以被告等為債務人之繼承人
    而為借款之請求，被告表當時台新銀行是以被告等做為請求
    之對象而非以被告等為其祖母之繼承人為請求之對象，惟其
    時原告是以被告等為債務人之繼承人而為借款之請求，並非
    如被告所述單純以被告等做為請求之對象，且據前述被告等
    知曉對蔡敏源拋棄繼承以逃避其父之債務，但卻無即時對蔡
    洪昧之遺產拋棄繼承，合理推測應是認為不會再繼承到其父
    之債務，但於93年11月又發現代位繼承到蔡敏源之債務，方
    連忙再去拋棄對蔡洪昧遺產之繼承，應非其時才知道其祖母
    過世之事。
(３)再參被告等於93年度繼字第1802號拋棄繼承案件之筆錄，法
    官詢問被告己○○其祖母之後事為誰處理，其表不知，按民
    間習俗喪事之辦理均會有白帖，其上均會填寫過世者之親屬
    ，被告等為蔡洪昧之親孫，會連告知都不告知甚為可疑。為
    此提起本件訴訟，並聲明：（一）確認被告己○○及丁○○
    對蔡洪昧之遺產有繼承權。（二）訴訟費用由被告等負擔。
三、被告方面：被告未於最後言詞辯論期日到場，據其到場所為
    聲明及陳述如下：被告有聲明拋棄繼承。並聲明：請求駁回
    原告之訴。
四、原告主張案外人蔡敏源於87年11月20日向原告貸款80萬元，
    嗣蔡敏源於90年1月23日死亡，被告己○○、丁○○分別為
    蔡敏源之子女，為蔡敏源之繼承人，但被告二人於90年3月
    12日拋棄對蔡敏源遺產之繼承權，依法由蔡敏源之父母即丙○○、蔡洪昧繼承，嗣蔡洪昧又於90年4月15日死亡，依法
    由其子庚○○繼承及由其孫即被告己○○、丁○○代位繼承
    等事實，業據原告提出戶籍謄本3件、蔡敏源繼承系統表、
    消費性房屋抵押借款暨擔保透支約定書、本院93年4月29日
    板院通家科春字第15839號函、本院93年度拍字第1008號拍
    賣抵押物裁定、財政部台灣省北區國稅局遺產稅免稅證明書
    、本院93年度繼字第1802號拋棄繼承權非訟事件筆錄、本院
    93年度促字第25502號支付命令暨民事支付命令聲請狀等各1
    件為證。自堪信為真實。被告辯稱其等已拋棄繼承權云云，
    惟查：
(一)被告之祖母蔡洪昧係於90年4月15日死亡，由於蔡洪昧之子
    即被告之父蔡敏源先於90年1月23日死亡，斯時被告即代位
    其父蔡敏源繼承蔡洪昧之遺產、遺債，如有不願繼承者，依
    民法第1174條第2項規定「應於知悉其得繼承之時起2個月內
    」以書面向法院拋棄其繼承權，被告遲於93年11月23日始拋
    棄對蔡洪昧遺產之繼承權，自應對其「知悉」在後之事實負
    舉證之責，被告於本院93年度繼字第1802號聲請拋棄繼承狀
    雖主張：其等於93年11月中因本院93年度拍字第1008號裁定
    至法院始知悉祖母蔡洪昧過世之情，惟被告並未舉證以實。
    本院於94年7月26日言詞辯論期日諭知被告應提出證據供本
    院調查，惟此後歷經多次言詞辯論期日，被告經合法通知均
    未到場，亦未提出證據供本院調查，是被告前開所辯即難憑
    信。
(二)再者，被告之父母蔡敏源、辛○○於86年3月24日離婚，約
    定被告權利義務之行使或負擔由其父蔡敏源任之，故被告與
    其父同居生活，共住於台北縣鶯歌鎮○○○街20號5樓，而
    其祖父母丙○○、蔡洪昧則住於台北縣鶯歌鎮○○路○段29
    巷16號6樓，有戶籍謄本2件附卷可證，所有相關父系親屬皆
    居住在鶯歌地區，顯示被告與父系親屬關係緊密。被告固於
    其父死亡後，於90年3月6日將戶籍遷往台北縣新店市○○路
    10之1號11樓之3現址，距其祖母蔡洪昧90年4月15日過世僅
    月餘，被告主張93年11月中旬方知祖母蔡洪昧死亡，顯有違
    常理。而被告之伯父庚○○於94年9月26日與本件訴訟代理
    人甲○○之電話談話中，亦表示當初蔡洪昧死亡時被告應該
    知道之情。此亦有電話錄音及譯文各1件附卷可證。綜上事
    證，被告辯稱其等於93年11月中始知悉其祖母蔡洪昧死亡之
    事實，顯非可採。
五、按遺產繼承人，除配偶外，依左列順序定之：「一、直系血
    親卑親屬。二、父母。三、兄弟姐妹。四、祖父母。」民法
    第1138條所明定。又「第1138條所定第一順序之繼承人，有
    於繼承開始前死亡或喪失繼承權者，由其直系血親卑親屬代
    位繼承其應繼分。」，此亦為民法第1140條所明定。茲被告
    之父蔡敏源於90年1月23日死亡，被告於90年3月12日拋棄繼
    承權，依法由蔡敏源之父母丙○○、蔡洪昧繼承，嗣蔡洪昧
    又於90年4月15日死亡，按前揭民法第1140條之規定，即由
    蔡洪昧之子庚○○繼承及其孫即被告己○○、丁○○代位繼
    承。又拋棄繼承權，應於知悉其得繼承之時起2個月內以書
    面向法院為之，此復為民法第1174條第2項所明定。被告遲
    於93年11月23日始拋棄對其祖母蔡洪昧之繼承權，已逾法定
    期間，顯非合法。從而原告訴請確認被告二人對蔡洪昧之遺
    產繼承權存在，洵屬正當，應予准許。
六、訴訟費用負擔之依據：民事訴訟第78、85第1項條。
中　　華　　民　　國　　94　　年　　11　　月　　9 　　日
                      家事庭法　官　毛崑山
以上正本係照原本作成
如對本判決上訴，須於判決送達後20日內向本院提出上訴狀
中　　華　　民　　國　　94　　年　　11　　月　　9 　　日
                            書記官　廖宮仕
